【裁判字號】    99,保險,7
【裁判日期】    991214
【裁判案由】    給付保險金
【裁判全文】
臺灣嘉義地方法院民事判決               99年度保險字第7號
原      告  沈金隨
訴訟代理人  何永福律師
複  代理人  廖耿璋
被      告  旺旺友聯產物保險股份有限公司
法定代理人  何國華
訴訟代理人  張家銘
            柯慶華
上列當事人間請求給付保險金事件，本院於中華民國99年11月30
日言詞辯論終結，判決如下：
    主  文
被告應給付原告新臺幣佰萬元，及自民國九十九年五月十九日
起至清償日止，按週年利率百分之十計算之利息。
訴訟費用由被告負擔。
本判決於原告以新臺幣壹佰萬元供擔保後，得假執行；但被告如
以新臺幣佰萬元或等值中央政府建設公債預供擔保，得免為假
執行。
    事實與理由
壹、程序方面：按當事人得以合意定第一審管轄法院。但以關於
    由一定法律關係而生之訴訟為限。前項合意，應以文書證之
    。民事訴訟法第24條定有明文。本件原告之夫楊東和於民國
    98年5月8日向被告旺旺友聯產物保險股份有限公司投保「家
    庭成員日常生活意外責任保險附加傷害保險」（下簡稱系爭
    保險契約）第23條前段約定：因本附加險涉訟者，同意以要
    保人住所地地方法院為第一審管轄法院等語（見本院卷第13
    頁），而本件要保人即被保險人楊東和死亡時住所地為嘉義
    市，依前揭說明，本院自有管轄權，合先敘明。
貳、實體方面：
一、本件原告起訴主張：
（一）緣訴外人即原告配偶楊東和，生前向被告投保系爭保險契
      約，保險金額為新臺幣（下同）300萬元，並以原告為保
      險受益人。被保險人楊東和於98年5月30日在自家中因修
      理電燈不慎跌落致右腳受傷流血，後因雙側跟骨骨折及開
      放性傷口不癒，並引起發炎而於同年6月2日及6月10日分
      別至財團法人嘉義基督教醫院（下簡稱嘉義基督教醫院）
      、陽明醫院就診治療。迨同年6月14日，楊東和因前述傷
      勢併發呼吸衰竭、休克、敗血症，前往財團法人嘉義長庚
      紀念醫院（下簡稱長庚醫院）住院治療，至同年7月14日
      不治死亡。經原告於98年7月27日向被告申請保險給付300
      萬元，卻遭被告以98年9月23日（98）旺總健字第1448號
      函拒絕。
（二）按保險契約率皆為定型化契約，被保險人鮮有依其要求變
      更契約約定之餘地；又因社會之變遷，保險巿場之競爭，
      各類保險推陳出新，故於保險契約之解釋，應本諸保險之
      本質及機能為探求，並應注意誠信原則之適用，倘有疑義
      時，應為有利於被保險人之解釋（保險法第54條第2項參
      照），以免保險人變相限縮其保險範圍，逃避應負之契約
      責任，獲取不當之保險費利益，致喪失保險應有之功能，
      及影響保險巿場之正常發展，有最高法院92年度台上字第
      2710號裁判意旨可參。是依系爭保險契約第1條第1項、第
      2項規定，系爭保險係承保被保險人非由疾病引起之意外
      傷害事故所生傷害而致殘廢或死亡時之損失，且不以直接
      且單獨之原因為必要，縱係間接與併發之因素亦屬之。即
      被保險人一旦遭受非由疾病引起之外來突發事故，致其身
      體蒙受傷害而致殘廢或死亡時，保險人即應依約給付保險
      金。而所謂外來事故（意外事故），則係指內在原因以外
      之一切事故而言，其事故之發生為外來、偶然而不可預見
      （最高法院92年度台上字第2710、95年度台上字第327號
      號裁判意旨參照）。此外，意外傷害之界定，在有多數原
      因競合造成傷殘或死亡事故之情形時，應側重於「主力近
      因原則」，以是否為被保險人因罹犯疾病、細菌感染、器
      官老化衰竭等身體內在原因以外之其他外來性、突發性（
      偶然性）、意外性（不可預知性）等因素作個案客觀之認
      定，並考量該非因被保險人本身已存在可得預料或查知之
      外在因素，是否為造成意外傷殘或死亡事故之主要有效而
      直接之原因（即是否為其重要之最近因果關係）而定（最
      高法院94年度台上字第1816號裁判意旨參照）。經查：
   1、本件被保險人楊東和係因日常行為偶發之跌落意外，致其
      骨折並伴隨開放性傷口，嗣因傷口感染導致蜂窩性組織炎
      ，終引發敗血症而死亡，有98年6月10日陽明醫院診斷證
      明書載明「因意外受傷引起」，同年7月14日長庚醫院診
      斷證明書亦記載「兩足意外外傷」可證。再由楊東和之死
      亡證明書觀之，其直接死亡原因為「敗血症」，而其先行
      原因（即引起上開死因之疾病或傷害）為「兩足蜂窩性組
      織炎」，足見被保險人楊東和係因發生上開意外事故而受
      傷，並致感染蜂窩性組織炎產生敗血症而死亡，自屬因意
      外傷害事故所生傷害而致死亡。
   2、次查，被保險人楊東和雖患有糖尿病及C型肝炎，惟若無
      其他外來因素，則僅單純之糖尿病及C型肝炎並不會直接
      導致死亡之結果。若非因前揭意外事故之發生，仍不致引
      發蜂窩性組織炎產生敗血症而死亡。即其傷口感染及死亡
      既係其骨折外傷之傷口未能癒口致感染細菌所造成，則一
      般人處於被保險人之特殊體質情況下，亦會有同樣結果，
      足認被保險人之跌落意外與其傷口感染及死亡結果間顯有
      相當因果關係。又其意外受傷事件為其死亡之「主力近因
      」，且意外受傷本屬突發性（偶然性）、意外性（不可預
      知性）及外來性，非屬疾病所引發，卻導致被保險人死亡
      結果，故本件自屬系爭保險契約所稱之「意外傷害事故」
      。
   3、綜上所述，本件確係因意外傷害事故所生傷害而致死亡，
      被告有依系爭保險契約給付保險金之義務，爰依保險金請
      求權請求被告給付保險金300萬元，及依保險法第34條第2
      項規定，被告應給付自起訴狀繕本送達翌日起至清償日止
      ，按年息百分之10計算之利息。
（三）爰聲明求為判決：1、被告應給付原告300萬元，及自起訴
      狀繕本送達翌日起至清償日止，按年息百分之10計算之利
      息。2、訴訟費用由被告負擔。3、請依職權宣告假執行。
（四）對被告抗辯所為之陳述：
   1、依國立成功大學醫學院附設醫院（下簡稱成大醫院）99年
      9月17日成附醫內字第0990018071號函文可知（下簡稱甲
      鑑定報告），直接引起被保險人楊東和之死亡原因為敗血
      症。且認因其本身患有糖尿病、慢性腎病及C型肝炎，會
      導致其末稍血液循環不佳或抵抗力較差，更容易因外傷傷
      口而受到細菌感染，此與長庚醫院出具之診斷證明書所載
      說明，楊東和之死亡係因呼吸衰竭，而呼吸衰竭則導因於
      休克，休克則因敗血症所致，而敗血症係兩足意外外傷所
      致等情一致。次外，經前揭函文鑑定結果，足以認定被保
      險人確係因跌落之足部外傷，傷口感染金黃色葡萄球菌、
      大腸桿菌等造成之蜂窩性組織炎合併菌血症，最終引發敗
      血症而造成休克並致死，非如被告主張係因單純肺炎所致
      敗血性休克而死。
   2、另依成大醫院99年11月12日成附醫內字第0990020331號函
      函覆本院99保險7字第0990029563號函（下簡稱乙鑑定報
      告）中之【說明三】而言，可知被保險人於長庚醫院雖已
      呈中腦動脈灌流區梗塞，然該梗塞情形非被保險人死亡之
      直接影響因素，僅係學理上無法排除而已。【說明四】亦
      認定被保險人之蜂窩性組織炎及敗血症是導致其死亡之主
      因；而【說明五】與前揭長庚醫院診斷證明書所載被保險
      人之死亡原因相符，亦即楊東和之死亡係因呼吸衰竭，而
      呼吸衰竭則肇因於休克；休克則係肇因於敗血症，而敗血
      症則肇因於兩足意外外傷而引起之蜂窩性組織炎。【說明
      六】可知原告主張被保險人因足部意外傷害而引發蜂窩性
      組織炎致死，應為正確，其餘肺炎、敗血症及腎衰竭等被
      告主張之病症，均係足部蜂窩性組織炎併發敗血性休克引
      起之相關併發症。
   3、又依成大醫院99年11月12日成附醫內字第0990020331號函
      函覆本院99保險7字第0990032055號函（下簡稱丙鑑定報
      告）中之【說明三、四】「臨床上對蜂窩組織炎導致之敗
      血性休克會於感染後多久發生，因病原菌種類、患者是否
      合併其他疾病、患部血液循環好壞、是否及時就醫等因素
      而有不同，短則數小時慢則十多日均可。患者於住院期間
      血糖檢測值多在200-400，以胰島素控制，根據住院醫療
      記錄，患者並沒有出現過高或過低血糖所可能導致對其他
      器官造成影響的併發症，據此推斷其住院期間之血糖值並
      未對其死亡有影響」之說明，則與被保險人死亡原因無關
      ，不得作為被告有利之認定。
二、被告則以下列等語，資為抗辯，並聲明：1、原告之訴駁回
    。2、訴訟費用由原告負擔。3、如受不利判決願以現金或等
    值中央政府建設公債供擔保請准宣告免為假執行。
（一）據嘉義市東區衛生所開立之被保險人楊東和死亡證明書所
      載，其死亡方式係勾選「病死或自然死」，並非意外死亡
      。上開死亡證明書雖另載被保險人兩足有蜂窩性組織炎，
      然開立該死亡證明書之醫師既非為被保險人診治醫療之主
      治醫師，對其住院治療情形並未參與，實無法瞭解其病情
      ，則如何僅憑被保險人腳部之傷口，即判定其敗血症死亡
      係由足部蜂窩性組織炎所致，實有疑問。況被保險人生前
      本患有糖尿病、慢性腎臟病、C型肝炎等疾病，且於98年6
      月15日至長庚醫院就診，同年月18日經腦部斷層掃描檢查
      發現左中腦動脈權流區有梗塞，應係由糖尿病產生之血管
      病變而導致，又於同年6月30日及7月2日出現兩側肺炎及
      敗血性休克，故被保險人敗血性休克死亡，係由肺炎所致
      ，與其腳部傷口無關。
（二）意外傷害之界定，在有多數原因競合造成傷殘或死亡事故
      之情形時，應側重於「主力近因原則」，以是否為被保險
      人因罹犯疾病、細菌感染、器官老化衰竭等身體內在原因
      以外之其他外來性、突發性、偶然性、不可預知性等因素
      ，並考量該非因被保險人本身已存在可得預料或查知之外
      在因素，是否為造成意外傷殘或死亡事故之主要、有效、
      直接之原因，而個案客觀認定（最高法院96年度台上字第
      234號判決意旨可參）。原告雖主張被保險人係因跌落發
      生骨折及開放性傷口，因傷口感染蜂窩性組織炎，引發敗
      血性休克死亡等語，惟查：
   1、觀之甲鑑定報告，被保險人罹患敗血症之原因係多種原因
      合併造成，且感染之菌種除金黃色葡萄球菌外，尚有其他
      不同之病菌。然乙鑑定報告竟以嘉義市消防局救護記錄及
      長庚醫院急診醫療記錄均載有低血壓，及當日血液培養後
      來證實長出金黃色葡萄球菌等情，即推斷被保險人到院時
      已呈現足部蜂窩性組織炎併發敗血性休克，而將肺炎、敗
      血症、肝功能異常、腎衰竭、呼吸衰竭、心跳中止、中腦
      動脈灌流區梗塞、癲癇發作、胃腸道出血等推論為98年6
      月14日至同年7月14日間就診治療期間，因蜂窩性組織炎
      併發敗血性休克後之相關併發症，卻置被保險人本患有糖
      尿病、慢性腎臟病、C型肝炎等病症而不論，前後函文所
      述顯有矛盾極不合邏輯。況且前揭血液之培養結果除金黃
      色葡萄球菌外，尚有大腸桿菌及Campylobacter jejuni菌
      ，何以僅以血液培養出現金黃色葡萄球菌，即認係金黃色
      葡萄球菌導致被保險人敗血性休克，卻未論其他之細菌感
      染，顯然該推論係囿於被保險人顯現於外之足部外傷，而
      忽略其原有上開糖尿病等疾病。
   2、另被保險人於98年6月14日係為進行「糖尿病足」感染治
      療，進入長庚醫院，其治療病情說明書亦載有「即使在住
      院治療中仍然可能因為長期糖尿病的影響而突發心血管併
      發症，如中風、心肌梗塞」，嗣於98年6月18日經電腦斷
      層掃瞄，診斷出確有中腦動脈灌流區梗塞情形，印證上開
      長庚醫院治療病情說明書，顯然可知中腦動脈灌流區梗塞
      係長期糖尿病所致，然乙鑑定報告竟將之視為金黃色葡萄
      菌導致病患敗血性休克之併發症，顯於醫理不符。此外，
      被保險人98年6月14日上午6時48分至醫院治療，救護車運
      送過程中，經測量耳溫為36.4度，並無發燒情形，可見當
      時其腳部並無因感染而發炎等情，另由使保險人急診病歷
      ，98年6月14日上午8時被保險人仍在等待病床時，已檢查
      確認罹患敗血症、低血壓及敗血性休克、糖尿病、肝功能
      異常、腎衰竭、右腳潰瘍、神經性病變等，上開病症並非
      住院治療期間陸續發生，足證乙鑑定報告將前開各項病症
      視為金黃色葡萄菌導致病患敗血性休克之併發症，與事實
      不符。
   3、次查，前揭乙鑑定報告認被保險人中腦動脈灌流區梗塞距
      其98年7月14日病危出院，已有一個月，故與其死亡無直
      接關係，惟若依此推論，則被保險人腳部外傷至其死亡，
      相距更久，為何僅以血液培養出現金黃色葡萄球菌，即可
      推論其為被保險人死亡之直接原因。更何況被保險人急診
      病歷中，從未提及其患有蜂窩性組織炎，於住院期間，經
      骨科醫生會診評估其敗血症應非由腳部傷口所引起，再由
      住院期間傷口並未往上延伸惡化之情形觀之，足見被保險
      人住院之初並未罹患蜂窩性組織炎。而蜂窩性組織炎係載
      於被保險人之出院病歷，然該出院病歷對其該次住院相關
      病症載有24項之多，並無記載係何項病症導致其死亡，是
      縱認其曾罹患蜂窩性組織炎，亦非導致其死亡之直接原因
      。而依乙鑑定報告認有明確之因果可判定導致敗血症之先
      行原因者，即可將之列為死亡主要原因，準此，甲鑑定報
      告所稱雙腳外傷傷口併發感染及蜂窩性組織炎、金黃色葡
      萄球菌菌血症、大腸桿菌及Campylobacter jejuni菌血症
      和肺炎等病症均應為死亡之主要原因，然前揭乙鑑定報告
      卻獨漏其餘之病症。
   4、末查，被保險人雖遲至98年6月18日確認其中腦動脈灌流
      區梗塞，然由消防隊救護記錄表可知，當時其係因感到暈
      眩及頭痛而前往醫院治療，時被保險人中腦動脈灌流區梗
      塞已逐漸惡化中，而該中腦動脈灌流區梗塞方為敗血症之
      主要原因。
（三）綜上，本件系爭保險契約係於被保險人於保單有效期間內
      遭受意外傷害事故，致其身體蒙受傷害而致死亡時，被告
      始負給付保險金之責，而所謂意外傷害事故係指非由疾病
      引起之外來突發事故。然承上所述，由本件被保險人就醫
      病歷，其係因疾病死亡，另成大醫院兩次鑑定報告互為矛
      盾，第2次僅選擇對被告最不利之看法，且與長庚醫院之
      病歷記載不同，與病症發生經過不符，故成大醫院鑑定意
      見實難採信。被保險人死亡原因應為中腦動脈灌流區梗塞
      ，原告主張實無理由，應予駁回。
三、被保險人楊東和於98年5月8日向被告簽立系爭保險契約，保
    險期間自98年5月16日起至99年5月16日止，約定身故保險金
    為300萬元，受益人為原告；本件系爭保險事故發生時，系
    爭保險契約仍有效存續。又系爭保險契約第1條約定：「‥
    ‥被保險人於本附加險有效期間內，因遭受意外傷害事故，
    至其身體蒙受傷害而致殘廢或死亡時，本公司依照本附加險
    的約定，給付保險金。前項所稱意外傷害事故，指非由疾病
    引起之外來突發事故。」等情，有戶籍謄本1紙及系爭保險
    契約影本1份（見本院卷第9-15頁），並為兩造所不爭執，
    自堪信為真實。是本件兩造最為爭執者，厥為被保險人楊東
    和是否因遭受意外傷害事故而致死亡？其間是否有相當因果
    關係？即被告是否有依約給付系爭保險金之義務？茲分述如
    下：
（一）按傷害保險人於被保險人遭受意外傷害及其所致殘廢或死
      亡時，負給付保險金額之責。前項意外傷害，指非由疾病
      引起之外來突發事故所致者。保險法第131條定有明文。
      次按保險法第131條所稱之意外傷害，乃指非由疾病引起
      之外來突發事故所致者而言。該意外傷害之界定，在有多
      數原因競合造成傷殘或死亡事故之情形時，應側重於「主
      力近因原則」，以是否為被保險人因罹患疾病、細菌感染
      、器官老化衰竭等身體內在原因以外之其他外來性、突發
      性（偶然性）、意外性（不可預知性）等因素作個案客觀
      之認定，並考量該非因被保險人本身已存在可得預料或查
      知之外在因素，是否為造成意外傷殘或死亡事故之主要有
      效而直接之原因（即是否為其重要之最近因果關係）而定
      （最高法院94年度台上字第1816號判決參照）。又基於意
      外傷害保險乃相對於健康保險，健康保險係承保疾病所致
      之損失；意外傷害保險則在承保意外傷害所致之損失。人
      之傷害或死亡之原因，其一來自內在原因，另一則為外在
      事故（意外事故）。內在原因所致之傷害或死亡，係指被
      保險人因罹患疾病、細菌感染、器官老化衰竭等身體內部
      因素所致之傷害或死亡；至外來事故（意外事故），則係
      指內在原因以外之一切事故而言，其事故之發生為外來性
      、偶然性，而不可預見，除保險契約另有特約不保之事項
      外，意外事故均屬意外傷害保險所承保之範圍（最高法院
      95年度台上字第327號判決參照）。末按意外傷害保險契
      約之受益人請求保險人給付保險金，雖應證明被保險人係
      因意外事故而受傷害，惟受益人如證明該事故確已發生，
      且依經驗法則，其發生通常係外來、偶然而不可預見者，
      應認其已盡證明之責。於此情形，保險人如抗辯其非屬意
      外，自應就其抗辯之事實負證明之責，始符合舉證責任分
      配之原則（最高法院96年度台上字第28號判決參照）。再
      者，財政部為解決爭議多時之意外傷害範圍，業經於85年
      修訂頒佈「傷害保險單示範條款」，修訂意外傷害保險範
      圍，將原條文中「並以此意外傷害事故為直接且單獨原因
      」文字刪除，而將意外傷害事故定義範圍更廣，而達於「
      指非由疾病引起之外來突發事故」，上開示範條款與系爭
      保險條款第1條第2項規定相同。更可明確認定倘非因被保
      險人本身疾病所引致之外來突發事故，無論係直接或間接
      ，造成身體蒙受傷害而致殘廢或死亡時，均屬意外傷害保
      險範圍至明。又按保險契約皆為定型化契約，被保險人鮮
      有依其要求變更契約約定之餘地；因社會之變遷，保險市
      場之競爭，各類保險推陳出新，故於保險契約之解釋，應
      本諸保險之本質及機能為探求，並應注意誠信原則之適用
      ，如有疑義時，以作有利於被險人之解釋為原則（保險法
      第54條第2項參照），以免保險人變相限縮其保險範圍，
      逃避應負之契約責任，獲取不當之保險利益，致喪失保險
      應有之功能，及影響保險市場之正常發展。故系爭保險契
      約條款，自應為有利於被保險人之解釋，認意外傷害，係
      指非由疾病引起之外來突發事故所致，並不以意外傷害事
      故為直接且單獨之原因為必要。
（二）查本件原告主張其配偶楊東和於98年5月30日在自家中因
      修理電燈不慎跌落致右腳受傷流血，後因雙側跟骨骨折及
      開放性傷口不癒並引起發炎，於同年6月2日及6月10日分
      別至嘉義基督教醫院、陽明醫院就診治療。迨同年6月14
      日，因前述傷勢併發呼吸衰竭、休克、敗血症，前往長庚
      醫院住院治療等情，核與98年6月2日嘉義基督教醫院急診
      一般病歷影本上所載：「活動狀態：需攙扶才能行走；檢
      傷病史：右腳踝扭傷有致國術館就醫。」、98年6月2日就
      診之嘉義基督教醫院診斷證明書影本所載：「發燒、原因
      待查」、98年6月10日就診之陽明醫院診斷證明書影本所
      載：「雙側跟骨骨折，醫師囑言：‥‥因意外受傷引起。
      」，及長庚醫院98年7月14日診斷證明書影本所載：「‥
      ‥兩等語足意外外傷」內容相符（見本院卷第16-19頁）
      ，參以被告對楊東和於前揭時、地腳部受傷乙情亦無意見
      （見本院卷第94頁，99年10月12日言詞辯論筆錄），且被
      告復未提出其他確切之證據足資證明楊東和非因跌落受傷
      ，足徵被保險人楊東和腳部之傷勢，確係在家中不慎跌落
      致右腳受傷流血所造成，而屬系爭保險契約所指非由疾病
      引起之外來突發事故致受傷，應堪認定。
（三）又原告主張被保險人楊東和係因上揭在家中不慎跌落致右
      腳受傷流血之傷勢，後因雙側跟骨骨折及開放性傷口不癒
      並引起發炎，致感染金黃色葡萄球菌，導致敗血症休克之
      情況，並引起呼吸衰竭而於98年7月14日死亡等情，已據
      其於本院審理時陳述在卷，並有嘉義市東區衛生所出具載
      有「直接引起死亡之疾病或傷害：敗血症；先行原因：兩
      足蜂窩組織炎。」等語之98年7月15日死亡證明書影本1份
      在卷可稽（見本院卷第20頁）。依上，可知被保險人楊東
      和確係因敗血症死亡，應可認定。
（四）又被告認為被保險人楊東和之死亡證明書雖載被保險人楊
      東和係有蜂窩性組織炎，然該死亡證明書在其死亡方式亦
      勾選「病死或自然死」，並非意外死亡，足見兩造就被保
      險人楊東和是否因感染蜂窩性組織炎，導致敗血症死亡，
      迭有爭議，本院乃檢具楊東和之歷次就診病歷（賴政友診
      所、嘉義基督教醫院、陽明醫院、長庚醫院、行政院退除
      役官兵輔導委員會嘉義榮民醫院，見本院卷第53-62頁）
      就：「1、楊東和於98年6月30日、98年7月2日，是否出現
      兩側肺炎及敗血性休克？2、楊東和於98年6月2日以後，
      雙腳是否有出現蜂窩性組織炎？3、楊東和之死亡原因為
      何？是否係因敗血症而死亡？4、倘楊東和係因敗血症而
      死亡，其引發敗血症係何種原因或何種傷勢所造成？5、
      又楊東和生前患有糖尿病、慢性腎臟病、C型肝炎，上開
      慢性病對於楊東和之死亡，是否有影響？」等事項囑託成
      大醫院鑑定，經該院函覆稱：「1、患者於98年6月30日及
      98年7月2日確有兩側肺炎及敗血性休克。2、病史記載該
      患者於98年6月初，曾有因跌落致足底外傷，98年6月10日
      在陽明醫院發現腳步有骨折現象，98年6月14日至嘉義長
      庚醫院就醫記錄，記載有右足蜂窩性組織炎併骨髓炎及敗
      血症；該次住院期間病程記載雙腳有傷口發紅惡化加上血
      循差、有焦黑之現象，推斷應有雙腳出現蜂窩組織炎及組
      織壞死。3、是敗血症死亡。4、其敗血症係因多種原因合
      併造成，包括雙腳外傷傷口併發感染及蜂窩性組織炎、金
      黃色葡萄球菌菌血症、大腸桿菌及Campylobacter jejuni
      菌血症和肺炎。5、糖尿病、慢性腎病、C型肝炎之患者抵
      抗力較差，較易感染，罹患感染病後之併發症也較多，對
      死亡或多或少皆有影響。」等語，有成大醫院99年9月17
      日成附醫內字第0990018071號函在卷足稽（即甲鑑定報告
      ，見本院卷第81、82頁）；嗣兩造就上開鑑定結果，分別
      就：「1、死者楊東和於嘉義長庚醫院之腦部電腦斷層掃
      描是否呈現中腦動脈灌流區梗塞情形？該情形對楊東和之
      死亡是否有影響？2、依醫學臨床對蜂窩性組織炎之治療
      方式為何？倘治療無法有效控制病情時又應為如何處置？
      3、本件若以蜂窩性組織炎及肺炎之感染相較，何者為楊
      東和死亡之主要、有效、直接原因？4、依甲鑑定報告所
      載：『‥‥罹患感染病後之併發症也較多，對死亡或多或
      少皆有影響』，所指『罹患感染病』是否係『雙腳外傷傷
      口併發感染及蜂窩性組織炎』所致？另『罹患感染病後之
      併發症也較多』在本件係指何種併發症？」等事項，分別
      具狀提出疑義及意見，經本院再函請成大醫院鑑定，經該
      院函覆稱：「1、根據2009年6月18日神經科專科醫師會診
      之記錄及同日放射診斷科醫師判讀的腦部斷層報告，該患
      者確有中腦動脈灌流區梗塞情形。患者於2009年7月14日
      因病危自動出院，時距診斷中腦動脈灌流區梗塞約一個月
      後，期間曾再度經歷數次敗血症、肺炎、腸胃道出血及腎
      衰竭接受血液透析治療，因此推斷中腦動脈灌流區梗塞當
      時未直接造成其死亡，但對死亡之間接影響於學理上並無
      法完全排除。2、臨床上對蜂窩組織炎之治療以投予抗生
      素為主，但其病程變化可因病原菌種類、患者是否合併其
      他疾病、患者就醫時機、患部血液循環好壞等因素而有嚴
      重度不同的變化，必要時甚至輔以外科手術清創或截除患
      部（如截肢等處置），才得以控制病情或維持生命。惟病
      程嚴重者往往合併敗血症或多重器官衰竭，外科手術時患
      者要承受的麻醉或其他併發症風險更高：或再加上患者或
      家屬無法接受移除部分肢體或器官等處置的個人意志因素
      ，因此臨床上可見部分蜂窩性組織炎個案無法痊癒或甚至
      死亡。3、醫學常已發生時間距離死亡較接近之主要嚴重
      疾患為主要死因，而此主要死因若有明確因果可判定的先
      行原因，則可將此先行原因也列入主要死因之一，例如：
      蜂窩性組織炎→敗血性休克→死亡，則敗血性休克是主要
      死因：而造成主要死因之原因則為蜂窩性組織炎，死亡診
      斷書上均可將此二者列入死因；其他身體疾患，雖非直接
      死因但對死亡有影響者，則列入其他項目。該案於2009年
      6月14日至長庚醫院急診時，包括嘉義市消防局救護車記
      錄及長庚醫院急診醫療記錄均記載有低血壓休克狀態，當
      日血液培養後來也證實長出金黃色葡萄球菌，與足部蜂窩
      性組織炎傷口培養為同一菌種，推斷該案到院時已呈現足
      部蜂窩性組織炎併發敗血性休克，翌日即惡化至需施以心
      肺復甦術急救而轉入加護病房照顧，後續住院過程所出現
      的各種器官衰竭（心、肺、腦、腎等多器官之狀況）及數
      次菌血症及肺炎等情況最後死亡，於醫學的觀點均可視為
      右足蜂窩性組織炎併發敗血性休克所引發之併發症。4、
      甲鑑定報告所載『…罹患感染病後之併發症也較多…』，
      此處所稱「罹患感染病」泛指各類感染性疾病。所謂『罹
      患感染病後之併發症』，以本案而言，應可將2009年6月
      14日至2009年7月14日間於長庚醫院就診醫療時所診治的
      病症（如肺炎、敗血症、肝功能異常、腎衰竭、呼吸衰竭
      、心跳中止、中腦動脈灌流區梗塞、癲癇發作、胃腸道出
      血等），視為足部蜂窩性組織炎併發敗血性休克後之相關
      併發症。」等語，有成大醫院99年11月12日成附醫內字第
      0990020331號函函覆本院99保險7字第0990029563號函（
      即乙鑑定報告，見本院卷第113、114頁）；顯見被保險人
      楊東和確係因在家中不慎跌落致右腳受傷流血，後因雙側
      跟骨骨折及開放性傷口不癒並引起發炎，致感染金黃色葡
      萄球菌，引發蜂窩性組織炎，並導致敗血性休克而死亡乙
      情，應無疑義，準此，原告上開主張，尚非虛妄，應堪採
      信。
（五）被告雖以被保險人楊東和生前本患有糖尿病、慢性腎臟病
      、C型肝炎等疾病，且於98年6月15日至長庚醫院就診，同
      年月18日經腦部斷層掃描檢查發現左中腦動脈權流區有梗
      塞，應係由糖尿病產生之血管病變而導致，又於同年6月3
      0日及7月2日被保險人出現兩側肺炎及敗血性休克，故被
      保險人敗血性休克死亡，係由中腦動脈權流區梗塞及肺炎
      所致，與其腳部傷口無關。又乙鑑定報告將被保險人肺炎
      、敗血症、肝功能異常、腎衰竭、呼吸衰竭、心跳中止、
      中腦動脈灌流區梗塞、癲癇發作、胃腸道出血等症狀推論
      係蜂窩性組織炎併發敗血性休克後之相關併發症，顯不合
      邏輯，是縱認其曾罹患蜂窩性組織炎，亦非導致其死亡之
      直接原因等語置辯；惟此為原告所堅決否認，且顯與前開
      成大醫院甲、乙鑑定報告認為楊東和係因不慎跌落致右腳
      受傷流血，後因雙側跟骨骨折及開放性傷口不癒並引起發
      炎，致感染金黃色葡萄球菌，引發蜂窩性組織炎，並導致
      敗血性休克而死亡，而被保險人之肺炎、敗血症、肝功能
      異常、腎衰竭、呼吸衰竭、心跳中止、中腦動脈灌流區梗
      塞、癲癇發作、胃腸道出血等，均應視為足部蜂窩性組織
      炎併發敗血性休克後之相關併發症乙情，相互扞格。且被
      保險人楊東和生前患有糖尿病，雖會導致其免疫力降低，
      容易感染之結果，惟另經本院以：「1、蜂窩性組織炎導
      致之敗血症休克通常於感染後多久發生？2、楊東和於長
      庚醫院住院期間之血糖檢測值如何？其血糖對其身體其他
      器官影響如何？對其死亡結果影響如何？」等事項再向成
      大醫院函詢結果，亦據該院明確函覆稱：「1、臨床上對
      蜂窩組織炎導致之敗血性休克會於感染後多久發生，因病
      原菌種類、患者是否合併其他疾病、患部血液循環好壞、
      是否及時就醫等因素而有不同，短則數小時慢則十多日均
      可。2、患者於住院期間血糖檢測值多在200-400，以胰島
      素控制，根據住院醫療記錄，患者並沒有出現過高或過低
      血糖所可能導致對其他器官造成影響的併發症，據此推斷
      其住院期間之血糖值並未對其死亡有影響。」，有成大醫
      院99年11月12日成附醫內字第0990020331號函函覆本院99
      保險7字第0990032055號函（即丙鑑定報告）在卷可按（
      見本院卷第115頁），足認被保險人楊東和於住院期間實
      未有血糖不正常之現象，益證被告所辯本件被保險人之所
      以死亡應係糖尿病產生之血管病變，導致其左中腦動脈權
      流區有梗塞及肺炎所致乙情，難謂與實情相符。況並非所
      有糖尿病患者必會有感染金黃色葡萄球菌，引發蜂窩性組
      織炎之結果，是楊東和於本件若非發生跌倒之意外，即不
      會造成死亡之結果；因此，楊東和之所以造成死亡之結果
      ，應係因其跌倒之意外，感染金黃色葡萄球菌，引發蜂窩
      性組織炎，因其本身患有糖尿病，導致免疫力下降，傷口
      不易癒合，進而導致敗血症休克而死亡，故其死亡，應係
      患有糖尿病之楊東和受有跌倒之意外，跌倒即係楊東和死
      亡之主力近因，而其患有糖尿病則係其跌倒後傷口未能癒
      合及感染細菌之原因，而其傷口原係跌倒所致，故其傷口
      之未能癒合及感染細菌亦係跌倒所致。再者，楊東和之死
      亡縱認與其患有糖尿病有關，但楊東和若未發生跌倒之意
      外，其原患之糖尿病即不會引發，造成傷口未能癒合及感
      染細菌，亦不會因此而死亡，又意外傷害事故所指非由疾
      病引起之外來突發事故，已經不限於被保險人身體蒙受之
      傷害以意外事故為直接且單獨之原因，故其因跌倒之意外
      所致死亡之結果，自符合系爭保險契約條款所定之意外傷
      害事故。
（六）末查，楊東和雖患有糖尿病，但被害人之特殊體質對因果
      關係之成立不生影響，故在探討楊東和之跌倒意外，與其
      死亡是否有相當因果關係，即不能排除其患有糖尿病之特
      殊體質；以一般人之體質而論，跌倒之意外事故與死亡有
      無因果關係，自應以楊東和之特殊體質在一般情形下，若
      遭受跌倒之意外是否會造成死亡同一結果為判斷標準，楊
      東和之死亡既係其跌倒之傷口末能癒合致感染金黃色葡萄
      球菌，進而造成蜂窩性組織炎，導致敗血症休克而死亡，
      一般人處於楊東和之特殊體質情況下，亦會有同樣之結果
      ，足認楊東和之跌倒意外與其死亡之結果間顯有相當因果
      關係存在。且任何人最終均會因器官衰竭而踏上死亡一途
      ，在無外力因素情況下，器官衰竭乃是一緩慢進行之過程
      ，楊東和患有糖尿病雖然遲早會因腎衰竭等原因而死亡，
      但在一常情況下，若無跌倒意外，其死亡係可被預期在一
      緩慢器官衰竭之過程中死亡，其時間依楊東和過去病情控
      制良好之狀況，其生命年數應不僅如此，而楊東和卻在跌
      倒意外發生後一個多月即死亡，堪認跌倒意外乃其死亡之
      主力近因，本件跌倒事故確係屬突發性、不可預測性、外
      來性、非因疾病所引發，致造成楊東和死亡結果，自屬系
      爭保險契約所稱之意外傷害事故，與其死亡自具有相當因
      果關係，從而，被告猶以被保險人敗血性休克死亡，係由
      中腦動脈權流區梗塞及肺炎所致，與其腳部傷口無關等語
      置辯，應無可採。
（七）至被告認本件仍有再委請臺大醫院鑑定，以查明被保險人
      死亡原因之必要云云，惟本院認前開成大醫院之甲、乙、
      丙鑑定報告係依據被保險人楊東和包括賴政友診所、嘉義
      基督教醫院、陽明醫院、長庚醫院、行政院退除役官兵輔
      導委員會嘉義榮民醫院之歷次就診病歷所作成，該醫院參
      與鑑定之人員，並未實際參與被保險人楊東和之醫療過程
      ，亦與當事人間無任何故舊恩怨，復與本件訟爭結果無任
      何利益糾葛，應無任何偏袒之動機，當不致為偏袒任何一
      方而為虛偽鑑定，而無端捲入兩造紛爭，甚且招致偽造文
      書罪追訴處罰危險之理，應認其鑑定結果真實可採；況兩
      造於本院審理時均已具體表明願由成大醫院為本件爭訟之
      鑑定單位（見本院卷第68、72頁原告、被告聲請狀），是
      自難以鑑定結果較不利於被告，即率認前開鑑定結果與事
      實不符，故被告上開請求，本院認核無重新鑑定之必要，
      附此敘明。
四、末按保險人應於要保人或被保險人交齊證明文件後，於約定
    期限內給付賠償金額。無約定期限者，應於接到通知後十五
    日內給付之。保險人因可歸責於自己之事由致未在前項規定
    期限內為給付者，應給付遲延利息年利一分，保險法第34條
    定有明文。再依系爭保險契約條款第14條第2項亦規定：「
    本公司應於收齊前項文件後15日內給付之。但因可歸責於本
    公司之事由致未在前述約定期限內為給付者，應按年利1分
    加計利息給付。」，原告主張被告於98年9月23日以（98）
    旺總健字第1448號通知原告拒絕理賠，有上開函文影本1份
    在卷可按（見本院卷第21頁）；從而，本件原告主張被保險
    人楊東和於上揭時間與被告訂定系爭保險契約，並指定原告
    為身故受益人。後楊東和於98年5月30日因在家中不慎跌倒
    致右腳受傷流血，後因雙側跟骨骨折及開放性傷口不癒並引
    起發炎，致感染金黃色葡萄球菌，引發蜂窩性組織炎，並導
    致敗血性休克而死亡，楊東和死亡結果既因意外受傷遭細菌
    感染所致，業已符合系爭保險契約第1條之約定，被告即應
    負給付保險金之義務；惟被告竟以楊東和之死亡非屬意外傷
    害事故所致為由，拒絕賠付保險金；爰本於保險契約所衍生
    保險金給付請求權之法律關係，請求判決被告應給付原告30
    0萬元，及自起訴狀繕本送達之翌日起即99年5月19日（見本
    院卷第34頁送達證書）至清償日止，依保險法第34條第2項
    規定按年息百分之10計算之利息，為有理由，應予准許。
五、兩造均陳明願供擔保，以代釋明，聲請宣告假執行或免為假
    執行，經核無不合，爰分別酌定相當擔保金額予以准許。
六、本件事證已臻明確，兩造其餘攻擊防禦方法，經審核結果，
    均不足以影響判決結果，爰不一一論述，又被告聲請將本件
    送鑑定，經核無必要，均附此敘明。
七、據上論結，本件原告之訴為有理由，依民事訴訟法第78條、
    第390條第2項、第392條第2項，判決如主文。
中    華    民    國    99    年    12    月    14    日
                  民事第二庭法  官  黃仁勇
以上正本係照原本作成。
如不服本判決，應於送達後20日內，向本院提出上訴狀，如委任
律師提起上訴者，應一併繳納上訴審裁判費。
中    華    民    國    99    年    12    月    14    日
                            書記官  黃意雯

司法院資訊處製作；財團法人民間司法改革基金會備份。
